臺灣高等法院高雄分院民事判決　　　　　109年度上字第288號
上　訴　人　黃懷瑩即德民動物醫院


訴訟代理人　郭家駿律師
被 上訴 人　盧怡伶即利智企業社



訴訟代理人　蔡鴻杰律師
上列當事人間請求返還設備資產等事件，上訴人對於民國109 年
8 月17日臺灣橋頭地方法院107 年度訴字第1080號第一審判決提
起上訴，本院於110 年11月9 日辯論終結，判決如下：
    主  文
上訴駁回。
第二審訴訟費用由上訴人負擔。
    事實及理由
一、上訴人主張：伊為德民動物醫院（下稱系爭醫院）負責人，
    前因債務問題，委託被上訴人盧怡伶即利智企業社（於本院
    主張兩造為合作關係，成立無名契約，不再主張僱傭關係，
    見本院卷第140 頁），代為處理系爭醫院採購相關設備及發
    放員工薪資之業務，及承租被上訴人所有門牌號碼高雄市○
    ○區○○路000 號房屋（下稱系爭房屋），作為系爭醫院設
    址及執行業務處所，每月發放薪資新臺幣（下同）3 萬元予
    被上訴人。而附表所示之設備（下稱系爭設備）為伊所有，
    詎被上訴人知悉伊信用有問題，竟對外自稱老闆，系爭醫院
    為利智企業社所設立，系爭設備為其所有，拒不返還系爭設
    備等情。爰依民法第767 條規定，聲明：被上訴人應將系爭
    設備返還予上訴人。
二、被上訴人則以：利智企業社於民國100 年1 月4 日設立，系
    爭醫院則於同年4 月間設立、同年5 月間開始營業，顯見利
    智企業社成立在先，伊並出資300 萬元成立系爭醫院所需設
    備及裝潢等事，後由上訴人出任系爭醫院院長，依上訴人於
    107 年8 月3 日委請律師寄發予被上訴人之存證信函（下稱
    系爭信函）內容，足見兩造為合夥經營系爭醫院，並非上訴
    人先委請伊設立利智企業社，再以利智企業社購買系爭設備
    。且兩造間就系爭醫院之經營，不論係合夥或合作關係，伊
    均非系爭醫院之員工，系爭醫院之系爭設備，亦不能認為上
    訴人獨有，上訴人請求返還系爭設備，並無理由等語置辯。
三、原審判決上訴人敗訴，上訴人不服，上訴聲明：㈠原判決廢
    棄。㈡被上訴人應將系爭設備返還予上訴人。被上訴人答辯
    聲明：上訴駁回。
四、兩造不爭執事項如下：
  ㈠系爭醫院於100 年4 月14日設立、利智企業社於100 年1 月
    4 日設立，黃懷瑩為系爭醫院負責人、盧怡伶為利智企業社
    負責人。
  ㈡黃懷瑩每月自系爭醫院領取薪資，原領取6 萬元，之後改成
    領取7 萬元，盧怡伶每月自系爭醫院領取薪資3 萬元。
  ㈢黃懷瑩、盧怡伶均未於系爭醫院投保勞健保，盧怡伶是於高
    雄市醫務雜務職業工會投保勞保，系爭醫院再補助盧怡伶勞
    保費用。
五、兩造爭執事項為：㈠系爭設備係何人所有？兩造間是否存有
    合夥法律關係？㈡上訴人依民法第767 規定，請求返還系爭
    設備，是否有據？茲分述如下：
  ㈠系爭設備係何人所有？兩造間是否存有合夥法律關係？
  ⒈按民事訴訟如係由上訴人主張權利者，應先由上訴人負舉證
    之責，若上訴人先不能舉證，以證實自己主張之事實為真實
    ，則被上訴人就其抗辯事實即令不能舉證，或其所舉證據尚
    有瑕疵，亦應駁回上訴人之請求。又請求權人於其所主張之
    起訴原因，不能為相當之證明，而被請求人就其抗辯事實，
    已有相當之反證者，當然駁回請求權人之請求（最高法院17
    年上字第917 號、20年上字第2466號判決要旨參照）。本件
    上訴人主張其因私人債務問題，委由被上訴人成立利智企業
    社，代為處理採購系爭設備，系爭設備係伊所有云云，惟為
    被上訴人所否認，依上開說明，上訴人就其主張之事實，應
    負舉證責任，否則，應駁回其請求。而上訴人主張上開事實
    固提出系爭設備清冊、銀行出具清償證明書及免除保證責任
    證明書、利智企業社之商業登記資料、支付盧怡伶薪水與勞
    健保明細資料等件為證（見原審橋補卷第8-12、17-22 頁）
    。惟查，上開資料僅能分別說明系爭設備內容、上訴人清償
    積欠銀行債務、盧怡伶薪水與投保情形及被上訴人設立資料
    ，尚均無法看出上訴人有先獨資出資成立系爭醫院，再委請
    盧怡伶成立利智企業社代為購買系爭設備之事實，況利智企
    業社成立在系爭醫院之前，為兩造所不爭執，尤見上訴人前
    開主張難予採信。
  ⒉其次，被上訴人抗辯系爭設備係其購買，已提出系爭設備之
    資產清冊、利智企業社與廠商簽定之買賣合約書、利智企業
    社盧怡伶玉山銀行存摺帳號0000000000000 號帳戶（下稱系
    爭帳戶）付款之交易明細表、支票、匯款單、統一發票、廠
    商出貨單及銷貨單、支出證明單、銷貨憑證、保證書、裝機
    資料表、設備照片等件附卷（見原審卷㈠第29-97 頁）為證
    ；參以上開設備買賣合約書、統一發票、出貨單及銷貨單等
    文件上，多記載買受人為利智企業社（僅少部分記載買受人
    為系爭醫院，如原審卷㈠第53-56 、58、68、、69、87、88
    頁），且付款人亦為利智企業社，購入資料並在被上訴人持
    有中，亦證上訴人主張系爭設備係其購買，不能採信。又其
    中出賣人即訴外人承儀單有限公司、總騰醫療儀器行、泉勝
    儀器有限公司出售機器予系爭醫院部分，雖記載買受人為系
    爭醫院，惟購買支出款項之單據或合約書，均仍在被上訴人
    持有之中，則系爭設備是否為上訴人所購買，尚難逕認。此
    外，上訴人並無法證明系爭設備係由其出面購買及支付款項
    ，尤難認上訴人主張系爭設備係其獨資購買乙節屬實。
  ⒊至上訴人雖主張利智企業社購買系爭設備付款係以系爭醫院
    之盈餘，匯入系爭帳戶資金支付，故系爭設備係上訴人所有
    云云，惟並未提出證據以實其說，不能採信。況縱然屬實，
    參以上訴人於107 年8 月3 日委請律師寄發之系爭信函稱：
    本人（指上訴人）經朋友介紹，於100 年間與盧怡伶即利智
    企業社成立合作關係，雙方口頭約定由盧怡伶提供系爭房屋
    ，並出資300 萬元，購買動物醫院所需儀器、設備供本人使
    用，…盧怡伶…領取3 萬元薪資…本人則領取7 萬元薪資，
    其餘收入，扣除醫院所需費用，及提撥10％盈餘供將來更新
    醫院設備後，剩餘盈餘由雙方對分，…因為雙方合作關係無
    法繼續，乃告知盧怡伶終止雙方合作關係等語（見原審審訴
    卷第72至74頁），可知上訴人自承與被上訴人就系爭醫院運
    作係合作關係，約定先由被上訴人出資300 萬元購買設備成
    立系爭醫院，兩造於經營系爭醫院期間，就醫院收入需先支
    付黃懷瑩、盧怡伶薪資及醫院所需各項費用後，再提撥10%
    盈餘供更新系爭醫院設備，如有盈餘始由兩造對分，且於原
    審及本院亦有為相同或相類之陳述（見原審卷㈠第20-21 頁
    、本院卷第15頁），據此，應認被上訴人並非上訴人所謂之
    員工，否則無需發函向被上訴人終止兩造間之合作關係，此
    參諸上訴人於本院亦表示不再主張與被上訴人間有僱傭關係
    ，而係主張係合作關係等語（見本院卷第140 頁）即明。又
    參以上訴人之系爭信函載明兩造之合作關係，係約定以上開
    方式支用系爭帳戶內款項，俾經營系爭醫院、更新醫院設備
    ，再為盈餘分配，則系爭存摺內之款項，縱係自系爭醫院之
    收入匯入，非屬上訴人單獨所有。復參諸上訴人陳稱：系爭
    設備為系爭醫院成立後方購買之設備，係以公積金添購而來
    等語（見原審卷㈠第106 頁、本院卷第362 頁），尤見系爭
    設備為設立系爭醫院後添購更新之設備，應屬合作關係之財
    產，自非屬上訴人單獨所有。故上訴人主張其因有債務問題
    ，因而委託盧怡伶設立利智企業社，以系爭醫院收入盈餘匯
    入系爭帳戶，代上訴人採購系爭設備，系爭設備屬伊所有云
    云，核與其於系爭信函之記載及原審陳述兩造屬合作方式不
    符，自不足採信。
  ⒋另按醫療機構應置負責醫師一人，對其機構醫療業務，負督
    導責任，醫療法第15條第1 項定有明文。是負責醫師僅為對
    醫療業務負督導責任之人，尚難逕認定醫療機構即為負責醫
    師所獨資經營（最高法院85年度台抗字第481 號裁定意旨參
    照）。上訴人雖主張其擔任系爭醫院負責人，故系爭醫院為
    其獨資設立，系爭醫院內之系爭設備為其所有云云，惟此主
    張與上訴人寄發之系爭信函所陳相左，如前所述，已難採信
    。復參以兩造自100 年設立系爭醫院後，系爭醫院之負責人
    除上訴人外，亦曾於102 年4 月30日至104 年7 月21日變更
    為訴外人林協興（見原審審訴卷第50頁高雄市政府農業局函
    文附件），且兩造不爭執當時係因黃懷瑩積欠銀行債務，故
    同意請林協興暫時掛名擔任系爭醫院負責人等情（見原審卷
    ㈠第106 、107 頁、本院卷第211 頁）；參以當時係由被上
    訴人與林協興簽訂聘置獸醫師契約，有該契約附卷（見原審
    卷㈠第81頁）可佐，且依該契約第6 條約定：「德民動物醫
    院之經營決策權屬於甲方（即被上訴人）」等語，暨林協興
    擔任系爭醫院院長之各項費用，均由被上訴人給付乙節，亦
    有被上訴人提出之支出證明單及林協興簽收之收據在卷（見
    原審卷第146-147 頁）可稽，此外，林協興與盧怡伶協商經
    營系爭醫院之權利金等事宜，並有被上訴人提出與林協興間
    之電子郵件往來紀錄附卷（見原審卷第238 頁）可佐，足見
    上訴人因個人債務暫時無法擔任系爭醫院負責人時，即由被
    上訴人出面與林協興簽約由林協興暫任系爭醫院之負責人，
    堪認上訴人應知實際經營系爭醫院之人仍為黃懷瑩及被上訴
    人（合夥經營系爭醫院並詳後述），並非以系爭醫院之負責
    人認定系爭醫院之組織為上訴人獨資。故上訴人僅以系爭醫
    院登記負責人為黃懷瑩，即主張系爭醫院為其獨資經營，尚
    難採信。
  ⒌再按合夥為二人以上互約出資以經營共同事業之契約，隱名
    合夥則為當事人約定一方對於他方所經營之事業出資，而分
    受其營業所生之利益及分擔其所生損失之契約，故合夥所經
    營之事業，係合夥人全體共同之事業，隱名合夥所經營之事
    業，則係出名營業人一人之事業，非與隱名合夥人共同之事
    業，苟其契約係互約出資以經營共同之事業，則雖約定由合
    夥人中一人執行合夥之事務，其他不執行合夥事務之合夥人
    ，僅於出資之限度內負分擔損失之責任，亦屬合夥，而非隱
    名合夥。且究係合夥或隱名合夥，端視合夥人間之合夥契約
    內容而定，尚不能以合夥事業登記之型態逕予判別（最高法
    院103 年度台上字第182 號裁判要旨參照）。承前所述，系
    爭醫院並非上訴人獨資經營；參以卷內系爭醫院之薪資冊、
    營收、營業額、會計總表、傳票、流動現金明細表等資料，
    均由系爭醫院員工即訴外人鍾乙玄每月寄報告表予被上訴人
    （見原審卷㈠第83-89 頁、第126-145 頁），及其內容除寄
    送系爭醫院院內財務資料外，尚有如「Dear怡伶修正下列獎
    金，取消鄭啟玄的部分請另外轉存匯入，費用已列入12月帳
    了，謝謝」、「Dear怡伶附件有多一件3 月份要開票給廠商
    的傳票，為3 月份的帳，先部分給您對帳，如有問題還請告
    知，謝謝」等似屬對上級報告語氣；暨參以系爭醫院員工即
    訴外人卓俊宏、郭詩瑜、黃千玲與被上訴人間之通訊軟體Li
    ne對話紀錄（原審卷㈠第93-97 頁），其中卓俊宏以Line通
    知被上訴人稱：「發生事情了請盡快處理」等語；復於上訴
    人在107 年3 月28日第二次帶人至系爭醫院搬運物品後，對
    被上訴人稱：「老闆娘我們要下班前黃醫師帶人進來搬東西
    我們也不知道怎麼辦只好照做」等詞；暨郭詩瑜、黃千玲均
    有向被上訴人請示系爭醫院大小事務如何處理，及接受被上
    訴人指揮等情相互以觀，如被上訴人未實際經營系爭醫院，
    其他受僱員工何必向被上訴人報告系爭醫院財務狀況、詢問
    院內事務如何處理？遑論被上訴人握有系爭醫院財務資料，
    及系爭醫院每月人事薪資費用（含上訴人），均由盧怡伶設
    立之楠梓翠屏郵局帳號00000000000000帳戶（下稱郵局帳戶
    ）撥付，亦有該郵局帳戶往來明細資料及員工薪資冊附卷（
    見原審卷㈠第90-92 、第117-125 、126 頁）可參。甚者，
    佐以系爭醫院人員（含黃懷瑩、盧怡伶）之團體保險，係由
    被上訴人之利智企業社為要保人，向全球人壽保險公司投保
    團體保險，亦有被上訴人提出上訴人不爭執之全球人壽保險
    公司投保團體保險被保險人名冊在卷（見原審卷㈠第98、19
    9 頁）可稽。綜上等情，及上訴人於被訴業務侵占交付審判
    案件中，陳稱：盧怡伶要退出兩造合作關係的話，要做清算
    等語（見原審卷㈠第296 頁），堪認兩造應係合夥經營系爭
    醫院。從而，上訴人主張系爭醫院之所有設備、資產，為上
    訴人單獨所有云云，即難採認。
  ⒍上訴人雖主張兩造並無互為約定成立合夥事業，被上訴人出
    資300 萬元購買設備後，已將系爭房屋及設備出租給上訴人
    經營系爭醫院使用，被上訴人管理系爭醫院獲有薪資報酬，
    並未出資，兩造亦非屬合夥云云（見本院卷第17、18、138
    頁）。惟被上訴人予以否認，並抗辯：伊出資300 萬元購買
    設備、裝潢後，因擔心上訴人債權人認為伊出資之設備為上
    訴人獨有，故以每月3,000 元出租設備為名，由盧怡伶以黃
    懷瑩名義匯入租金，上訴人實際上並未支付設備租金，而系
    爭醫院及利智企業社均設址於系爭房屋址，兩造為合夥關係
    等情（見本院卷第64、349 、350 頁），且提出系爭醫院開
    業所需裝潢與設備清冊、系爭醫院裝修工程施工圖、估價單
    、利智企業社支票及存根影本、甲存帳戶交易明細、泥作估
    價單、水電裝設等估價單、冷氣等估價單、沙發等訂購單、
    利智企業社購買設備支出之支票存根影本、甲存帳戶交易明
    細、與廠商間合約、租金匯款單等件為佐（見本院卷第67-1
    28、287 頁）。本院審酌被上訴人提出其委由萬代室內設計
    裝修系爭醫院之工程施工圖及所購買係系爭醫院所需設備，
    足見當時應係為與黃懷瑩共同成立系爭醫院而進行裝潢及添
    購設備，堪信係為合夥事業而進行之出資。再參以上訴人自
    承黃懷瑩有技術，且於系爭信函自承被上訴人出資300 萬元
    購買設備，兩造有合作關係；暨兩造於本院分別陳稱：上訴
    人所謂合作，為系爭醫院與利智企業社的合作等語（見本院
    卷第140 頁），及陳稱：倘認係合夥，合夥事業為系爭醫院
    ，合夥人為黃懷瑩及被上訴人等語（見本院卷第17、140 、
    361 頁），堪信被上訴人所辯：本件當時係由被上訴人以金
    錢出資，黃懷瑩以技術出資，設立系爭醫院，合夥事業為系
    爭醫院等情（見本院卷第351 、361 、400 頁），應與事實
    相符。則上訴人主張系爭醫院係其獨資而非合夥，兩造並無
    共同事業云云，自無足採。
  ㈡上訴人依民法第767 規定，請求返還系爭設備，是否有據？
    本件上訴人既未舉證證明系爭設備屬於上訴人單獨所有，即
    無權向被上訴人請求返還系爭設備，故上訴人依民法第767
    規定，請求被上訴人返還系爭設備，自屬無據。
六、綜上所述，上訴人依民法第767 規定，請求被上訴人返還系
    爭設備，為無理由，應予駁回。原審判決上訴人敗訴，於法
    尚無不合，上訴意旨指摘原判決不當，求予廢棄改判，為無
    理由，應駁回其上訴。兩造其餘攻防暨訴訟資料，經審酌後
    ，認不影響判決結果，爰不逐一論述，附此敘明。
七、據上論結，本件上訴為無理由，依民事訴訟法第449 條第1
    項、第78條，判決如主文。
中    華    民    國   110    年    11    月    23    日
                            民事第三庭
                                審判長法  官  李昭彥
                                      法  官  王  琁
                                      法  官  楊淑珍
以上正本證明與原本無異。
如對本判決上訴，須於判決送達後20日內向本院提出上訴狀，其
未表明上訴理由者，應於上訴後20日內向本院提出上訴理由書（
均須按他造當事人之人數附繕本）。上訴時應提出委任律師或具
有律師資格之人之委任狀，並依附註條文規定辦理。如委任律師
提起上訴者，應一併繳納上訴審裁判費。
中    華    民    國   110    年    11    月    23    日
                                      書記官  李宜錚
附註：
民事訴訟法第466 條之1 ：
對於第二審判決上訴，上訴人應委任律師為訴訟代理人，但上訴
人或其法定代理人具有律師資格者，不在此限。
上訴人之配偶、三親等內之血親、二親等內之姻親，或上訴人為
法人、中央或地方機關時，其所屬專任人員具有律師資格並經法
院認適當者，亦得為第三審訴訟代理人。
第1 項但書及第2 項情形，應於提起上訴或委任時釋明之。
附表：
┌─┬────┬───────────┬─────┐
│編│資產編號│      資產名稱        │原存放位置│
│號│        │                      │          │
├─┼────┼───────────┼─────┤
│ 1│DM-0001 │Mindray落地式彩色督卜 │第二診療室│
│  │        │勒超音波              │          │
├─┼────┼───────────┼─────┤
│ 2│DM-0002 │CLASS LASER PRORUCT   │  X 光室  │
│  │        │【Companion Therapy   │          │
│  │        │Laser CT Z000000000台│          │
│  │        │、光纖握柄（含4個治療 │          │
│  │        │探頭一組）、護目鏡與面│          │
│  │        │罩】                  │          │
├─┼────┼───────────┼─────┤
│ 3│DM-0003 │CR運算用電腦主機（動物│  X 光室  │
│  │        │用數位影像系統）      │          │
├─┼────┼───────────┼─────┤
│ 4│DM-0004 │KONICA Regius Sigma 2 │  X 光室  │
├─┼────┼───────────┼─────┤
│ 5│DM-0005 │Intelect Vet復健超音波│  復健室  │
│  │        │（傳承Chattanooga電流 │          │
│  │        │刺激治療儀）          │          │
├─┼────┼───────────┼─────┤
│ 6│DM-0006 │移動式洗牙平台（超音波│2 樓手術室│
│  │        │洗牙機ART）           │          │
├─┼────┼───────────┼─────┤
│ 7│DM-0007 │顯微手術專用平台（DECA│2 樓手術室│
│  │        │-21）                 │          │
├─┼────┼───────────┼─────┤
│ 8│DM-0008 │鼻氣管噴霧機（耳鼻喉治│2 樓手術室│
│  │        │療台含內視鏡）        │          │
├─┼────┼───────────┼─────┤
│ 9│DM-0009 │麻醉機+自動呼吸器     │2 樓手術室│
│  │        │（TASUKE動物專用麻醉機│          │
│  │        │）                    │          │
├─┼────┼───────────┼─────┤
│10│DM-0010 │桌上型離心機AN2       │3 樓會議室│
│  │        │（CN-3600 HSIANGTAI） │          │
├─┼────┼───────────┼─────┤
│11│DM-0011 │吸引器（DF-760）      │2 樓手術室│
├─┼────┼───────────┼─────┤
│12│DM-0012 │光源供應器            │2 樓手術室│
│  │        │（VET-8150動物專用電子│          │
│  │        │內視鏡）              │          │
├─┼────┼───────────┼─────┤
│13│DM-0013 │製氧機/氧氣製造機     │2 樓住院部│
│  │        │（Philips）           │          │
├─┼────┼───────────┼─────┤
│14│DM-0014 │ICU（寵物專用多功能加 │2 樓住院部│
│  │        │護病房系統）          │          │
├─┼────┼───────────┼─────┤
│15│DM-0015 │高溫高壓滅菌釜（子彈型│ 2 樓廚房 │
│  │        │）                    │          │
├─┼────┼───────────┼─────┤
│16│DM-0016 │恆溫水浴槽（DENG-YNG）│ 2 樓廚房 │
├─┼────┼───────────┼─────┤
│17│DM-0017 │桌上型離心機200A      │3 樓會議室│
│  │        │（DSC-200A-2）        │          │
└─┴────┴───────────┴─────┘